【裁判字號】    95,上易,132
【裁判日期】    951206
【裁判案由】    給付使用土地補償金等
【裁判全文】
臺灣高等法院高雄分院民事判決         95年度上易字第132號
上  訴  人  宮圓企業股份有限公司
訴訟代理人  許銘春律師
            張文雪律師
法定代理人  丙○○
被 上訴 人  財政部國有財產局台灣南區辦事處
法定代理人  甲○○
訴訟代理人  乙○○
上列當事人間請求給付使用土地補償金等事件，上訴人對於民國
95年7月4日臺灣高雄地方法院94年度訴字第2834號第一審判決提
起上訴，本院於95年11月22日言詞辯論終結，判決如下：
    主  文
上訴駁回。
第二審訴訟費用由上訴人負擔。
    事實及理由
一、被上訴人主張：坐落高雄市苓雅區○○○段953 、960 號等
    2 筆土地（下稱系爭土地），其中應有部分6/10為國有土地
    ，伊為管理機關，上訴人無使用權源而占用上開土地其中如
    附圖（原判決漏未附有附圖，屬裁定更正事項）所示Ａ、Ｂ
    、Ｃ部分，伊自得依不當得利之法律關係，請求上訴人返還
    占用期間即自87年12月起至93年12月止，依伊應有部分比例
    ，按公告地價年息5%計算之相當於租金之不當得利。爰求為
    判決：(一)上訴人應給付被上訴人新台幣 (下同)226 萬3292
    元及自民國95年5 月20日起至清償日止，按年息5%計算之利
    息。(二)願供擔保請准宣告假執行。
二、上訴人則以：系爭土地為中華民國與訴外人財團法人陳中和
    慈善基金會（下稱陳中和慈善基金會）及楊舉功共有，應有
    部分各為6/10、1/10及660/2200，位於伊經營宮圓日本料理
    餐廳之對面，因乏人管理造成髒亂，伊欲予改善曾向被上訴
    人洽詢承租及環境改善事宜而遭拒絕，乃由伊之法定代理人
    丙○○另向陳中和慈善基金會及楊舉功洽商，經渠等同意後
    ，於91年間由丙○○與楊舉功簽定「土地借用暨改良合約書
    」，約定系爭土地交由丙○○進行清理整地改良並協調土地
    上使用佔有人之搬遷，且整地改良費及搬遷費均由丙○○負
    擔，改良後無償借予丙○○使用6 年，供不特定公眾免費停
    車使用，而系爭土地之4/10，丙○○有優先使用權。故丙○
    ○於91年3 月間將系爭土地整理改良，並劃分停車位後，即
    供不特定公眾免費停車使用，其中4/10之停車位交由伊優先
    使用，伊並未占用系爭土地全部，且伊係經其他共有人之同
    意而占用，自非無權占有。退萬步言，縱認伊係無權占用，
    惟系爭土地上之停車場既開放供公眾使用，原審以申報地價
    總價額之年息5%計算伊可獲得之利益，亦屬過高。況伊由法
    定代理人丙○○與其他共有人簽約，需支付整地改良費新台
    幣（下同）200 萬元及負擔原占有人之搬遷費、衛生及安全
    維護管理等相關費用，原審並未扣除伊所需支付費用，逕按
    申報地價總價額以年息5%計算不當得利，亦有錯誤等語，資
    為抗辯。
三、兩造對於下列事項並無爭執，並有土地登記謄本、土地借用
    暨改良合約書、照片及複丈成果圖在卷可稽，堪信為真實：
  (一)系爭土地位於上訴人經營宮圓日本料理餐廳之對面，為中華
    民國與訴外人財團法人陳中和慈善基金會、楊舉功共有，應
    有部分各6/10、1/10、660/2200，被上訴人為國有土地之管
    理機關。陳中和慈善基金會、楊舉功於91 年2月10日同意系
    爭土地交由上訴人使用，乃由上訴人之法定代理人丙○○與
    楊舉功簽定「土地借用暨改良合約書」，約定系爭土地交由
    丙○○進行清理整地改良為停車場後，無償借予丙○○使用
    6年，並約定其中4/10之停車場，丙○○有優先使用權。
  (二)系爭土地經丙○○整理改良為如附圖編號Ａ所示停車場，占
    系爭953 號土地之面積343.10平方公尺、占系爭960 號土地
    之面積361.51平方公尺；編號Ｂ所示花台占系爭953 號土地
    之面積5.22平方公尺；編號Ｃ所示入口地占系爭953 號土地
    之面積22.48 平方公尺（下合稱系爭停車場），其中4/10部
    分，上訴人有優先使用權。
  (三)系爭停車場曾經掛有宮圓日本料理專用停車場之牌示，但目
    前該標示已經拆除。並有照片附卷可按。
四、兩造爭執之事項：
  (一)上訴人是否無權占有系爭土地及其占有之範圍若干？
  (二)被上訴人得否請求上訴人返還不當得利及其數額若干？
五、上訴人是否無權占有系爭土地及其範圍如何？
  (一)上訴人主張其並非無權占有系爭土地，無非以共有人陳中和
    慈善基金會、楊舉功依民法第818 條之規定，得按渠等應有
    部分，對於系爭土地之全部，有使用收益之權，而陳中和慈
    善基金會、楊舉功同意將系爭土地交伊使用，並由伊之法定
    代理人丙○○依與楊舉功所簽定之「土地借用暨改良合約書
    」，將系爭土地整理改良為系爭停車場，供不特定公眾免費
    停車使用，依約其中4/10部分丙○○有優先使用權，則伊使
    用該4/10部分，即係共有人陳中和慈善基金會、楊舉功得按
    渠等應有部分而為使用收益之範圍，無須經其他共有人即被
    上訴人之同意，上訴人自不得主張伊係無權占有云云。
  (二)惟按民法第818 條固規定各共有人按其應有部分，對於共有
    物之全部，有使用收益之權。然民法第820 第1 項規定：共
    有物除契約另有訂定外，由共有人共同管理之。是共有土地
    之如何分別管理，應由全體共有人以契約為之。又各共有人
    按其應有部分，對於共有物之全部雖有使用收益之權，惟未
    經共有人協議分管之共有物，共有人對共有物之特定部分占
    用收益，仍須徵得他共有人全體之同意。又按共有土地之部
    分共有人與第三人訂立契約，將共有土地出借與第三人，而
    未符合民法第820 條第1 項規定者，該債權契約於當事人間
    仍屬有效，對其他共有人則不生效力（最高法院71年度台上
    字第4314號、81年度台上字第1818號、88年度台上字第796
    號判決意旨參照）。本件上訴人對於被上訴人主張系爭土地
    無分管契約存在之事實並無爭執，依上開說明，共有人陳中
    和慈善基金會、楊舉功對系爭土地之特定部分占用收益，仍
    須徵得其他共有人即被上訴人之同意。而上訴人僅徵得部分
    共有人陳中和慈善基金會、楊舉功之同意而使用系爭土地，
    且其由法定代理人潘秀美與楊舉功所簽定之「土地借用暨改
    良合約書」，既未經被上訴人之同意，並不符合民法第820
    條第1項 之規定，對被上訴人不生效力，上訴人執而辯稱其
    優先使用系爭停車場之4/10部分，係陳中和慈善基金會、楊
    舉功得按渠等應有部分而為使用收益之範圍，無須經被上訴
    人之同意，故非無權占有云云，即非可採。
  (三)被上訴人主張上訴人占有系爭停車場全部，雖為上訴人所否
    認，並辯稱伊僅優先使用其中4/10，並未逾越而使用被上訴
    人應有部分得使用之範圍，伊會管制客戶只能停放其中4/10
    部分之停車位云云。惟查上訴人自承系爭土地整筆劃為同一
    停車場，前面設有遙控電動鐵門，且宮圓日本料理店之客人
    用餐時都可以在系爭停車場停車等語。且系爭停車場坐落系
    爭土地，其外圍設有3 面圍牆，入口處設有電動鐵門及管理
    室1 間等情，業經原審赴現場勘驗屬實，並製有勘驗筆錄暨
    附圖（原審卷第99至102 頁）可按，復參以系爭停車場原掛
    有宮圓日本料理專用停車場之牌示，有照片附卷可查，足認
    系爭停車場係供該餐廳顧客用餐時停車，全部均屬上訴人所
    管領，上訴人辯稱其僅使用其中4/10之停車位云云，尚難採
    信。
  (四)上訴人雖以證人李明祥於原審勘驗現場時證述：伊約4 、5
    年前因來用餐而停車，嗣伊陸續訪友或看醫生時也來此停車
    ，均未遭攔阻，有時遇到管理員在場，亦未阻止伊停車，亦
    未詢問伊是否有用餐才准伊停車，起初因有鐵門有些擔心，
    但看別人停都沒有問題，自己就跟著停等語，辯稱系爭土地
    係開放供不特定公眾免費使用，不能認伊占用附圖所示Ａ、
    Ｂ、Ｃ所示土地全部云云。惟系爭停車場如係供不特定公眾
    使用，衡情上訴人之法定代理人丙○○無須支付200 萬元巨
    額整地改良費及原占有人之搬遷費、衛生及安全維護等費用
    ，亦無必要築起圍牆並造花台及管理室；又上訴人已自承其
    餐廳顧客用餐時可停車在系爭停車場，其卻稱會管制顧客只
    能停放其中4/10之停車位云云，亦與常情有違，是上訴人與
    證人李明祥所陳系爭停車場係供不特定公眾使用云云，及上
    訴人所辯伊僅使用系爭土地其中4/10之停車位云云，均不足
    採。
  (五)綜上，上訴人無權占有系爭停車場全部即系爭土地上如附圖
    所示Ａ、Ｂ、Ｃ所示之位置及面積等情，洵堪認定。
六、被上訴人得否請求上訴人返還不當得利及其數額若干？
  (一)按無法律上之原因而受利益，致他人受損害者，應返還其利
    益，民法第179 條前段定有明文。又無權占有他人土地無權
    占有他人土地，可能獲得相當於租金之利益為社會通常之觀
    念（最高法院61年度台上字第1695號判例意旨參照）。上訴
    人無權占有系爭土地供停車場使用，已如前述，上訴人因使
    用系爭土地而受有相當於租金之利益，並致被上訴人受有損
    害，被上訴人自得依不當得利法則，請求上訴人返還相當於
    租金之不當得利。
  (二)被上訴人雖請求上訴人返還自87年12月起至93年12月止計算
    相當於租金之不當得利，惟上訴人辯稱自91年3 月起開始使
    用系爭土地，而依其所提出為被上訴人不爭其真正之土地借
    用暨改良合約書所載訂約日期為91年2 月10日，加以整地亦
    需時間，則上訴人辯稱其自91年3 月間起始占用系爭土地，
    尚屬合理。況被上訴人亦未舉證證明上訴人自87年12月間起
    即占用系爭土地，是本件應認被上訴人僅得請求返還自91年
    3 月間起至93年12月止占有系爭土地所受相當於租金之不當
    得利。
  (三)又城市地方房屋之租金，以不超過土地及其建物申報總價年
    息10% 為限，土地法第97條第1 項定有明文。同法第105 條
    規定，上開規定於租用基地，建築房屋，準用之。此計收租
    金之規定，於請求返還不當得利事件，應可據為計算相當於
    租金之不當得利標準。所謂土地總價額，係以法定地價為準
    ，土地法施行法第25條亦有明文；而法定地價，依土地法第
    148 條之規定，係指土地所有人依該法規定所申報之地價。
    又所謂以年息10% 為限，乃指租金之最高限額而言，並非必
    須照申報價額年息10% 計算之，尚須斟酌基地之位置，工商
    繁榮程度、使用人利用基地之經濟價值、所受利益等情事，
    以為決定（最高法院68年度台上字第3071號判例意旨參照）
    。本件上訴人占用之系爭土地位於鄰近四維路，附近商業機
    能極佳，且高雄市第13號碼頭亦在附近等情，業經原審現場
    勘驗無訛，有勘驗筆錄足憑。本院審酌系爭土地商業繁榮及
    生活機能之便利程度、上訴人所受之利益及被上訴人所受之
    損害等情，認被上訴人占用系爭土地如附圖所示Ａ、Ｂ、Ｃ
    部分所受相當於租金之不當得利，以按申報地價年息5%計算
    為相當。又系爭953 、960 地號土地自91年3 月至93年12月
    之申報地價分別為2 萬0773元、1 萬3000元，亦有地價謄本
    足憑。則按被上訴人之應有部分，就上訴人占有系爭土地之
    面積，以申報地價年息5%計算上訴人應返還自91年3 月至93
    年12月止共34個月所受不當得利之金額合計為105 萬4192元
    （計算式如原判決附表所示）。又上訴人縱由其法定代理人
    丙○○支付整地改良費200 萬元及負擔原占有人之搬遷費、
    衛生及安全維護管理等相關費用，亦與其因無權占有系爭土
    地而應返還之不當得利無關，上訴人辯稱其應返還之不當得
    利應扣除此等費用，且不得逕按申報地價總額以年息5%計算
    云云，洵屬無據。
七、綜上所述，上訴人無權占用系爭土地如附圖所示Ａ、Ｂ、Ｃ
    部分，應可認定。從而，被上訴人依不當得利之法律關係，
    請求上訴人給付105 萬4192元，及自95年5 月20日起（支付
    命令聲請狀繕本94年9 月14日送達）於至清償日止，按年息
    5%計算之利息之範圍內，即屬正當，應予准許，逾此範圍之
    請求，即非正當，不應准許。原審為上訴人敗訴之判決，核
    無違誤，上訴意旨指摘原判決此部分不當，求予廢棄改判，
    非有理由，應予駁回。又本件事證已臻明確，兩造其餘攻擊
    防禦方法暨所舉證據，於判決結果不生影響，無逐一論述之
    必要。至原判決漏附附圖，應屬由原審法院裁定更正之問題
    ，附此敘明。
八、據上論結：本件上訴為無理由，依民事訴訟法第449 條第1
    項、第78條，判決如主文。
中    華    民    國    95    年    12    月     6    日
                     民事第四庭
                              審判長法官    蔡文貴
                              法      官    黃科瑜
                              法      官    徐文祥
以上正本證明與原本無異。
本件判決不得上訴。
中    華    民    國    95    年    12    月    7     日
                              書  記  官    陳金卿


司法院資訊處製作；財團法人民間司法改革基金會備份。
